---
title: "Datos_de_actividad_del_inventario_Nacional_de_Emisiones_Atmosféricas"
author: "John J. Prado"
date: "`r Sys.Date()`"
output:
  html_document:
    toc: true
    toc_depth: 2
    number_sections: true
    toc_float:
      collapsed: false
    theme: cosmo
    code_folding: hide
  word_document:
    toc: true
    toc_depth: 2
editor_options:
  chunk_output_type: console
---

<style>
@import url('https://fonts.googleapis.com/css2?family=Roboto:wght@300;400;700&family=Fira+Code:wght@400;500&display=swap');

body {
  background-color: #F8F9FA;
  color: #000000; 
  font-family: 'Roboto', 'Segoe UI', sans-serif;
  font-size: 16px;
  line-height: 1.6;
  max-width: 1100px;
  margin: auto;
  padding: 30px;
}

h1 { font-size: 30px; color: #003366; border-bottom: 3px solid #003366; padding-bottom: 12px; }
h2 { font-size: 24px; color: #005999; border-left: 5px solid #005999; padding-left: 15px; margin-top: 35px; }

/* Corrección de color negro y alineación para glimpse() y resultados */
pre, code {
  font-family: 'Fira Code', 'Consolas', monospace !important;
}

pre {
  background-color: #F2F2F2; 
  color: #000000 !important; /* Fuente negra absoluta */
  font-size: 14px;
  padding: 20px;
  border-radius: 8px;
  overflow-x: auto; 
  border: 1px solid #CCCCCC;
  white-space: pre; 
  font-weight: 500;
}

table {
  border-collapse: collapse;
  width: 100%;
  background-color: white;
  box-shadow: 0 4px 10px rgba(0,0,0,0.08);
}

th { background-color: #005999; color: white; padding: 14px; text-align: left; }
td { border-bottom: 1px solid #EEE; padding: 12px 14px; color: #000000; }

img {
  max-width: 100%;
  border-radius: 6px;
  box-shadow: 0 2px 12px rgba(0,0,0,0.15);
}
</style>

```{r limpiar entorno, echo =FALSE}
rm(list = ls()) # Se utiliza para borrar todos los objetos del espacio de trabajo.
graphics.off() # Se utiliza para cerrar todas las ventanas gráficas abiertas.
cat("\014") #Limpiar consola
```

```{r setup, include=FALSE}
# Cargar knitr antes de usar opts_chunk
library(knitr)

# Configuración global de los chunks
opts_chunk$set(
  comment = NA, # No agrega '##' en la salida
  warning = FALSE, # Oculta advertencias
  message = FALSE # Oculta mensajes al cargar paquetes
)

# Configuración global opcional para evitar notación científica
options(scipen = 999)

```

# **Instalacion de paquetes**

```{r}
# Instalación (Solo si es necesario)
# install.packages(c("tidyverse", "janitor", "writexl", "openxlsx", "stringi", "mice", "VIM", "MASS"))

```

# **Cargar librería**

```{r}
library(tidyverse) # ggplot2, dplyr, tidyr, readr, purrr
library(janitor)   # Limpieza de nombres
library(stringi)   # Manipulación avanzada de texto
library(VIM)       # Visualización de datos faltantes
library(MASS, exclude = "select") # Evita conflicto con dplyr::select
library(writexl)   # Exportación
library(openxlsx)  # Lectura/Escritura avanzada Excel

```

# **Carga y Estructuración de Datos**

```{r}

# Leer archivo
df_raw <- read_csv("C:/Users/john/Desktop/Data2AI_LATAM/db/3_Inventario_Nacional_Gases_Efecto_Invernadero_20260131.csv")

# Diagnóstico inicial visual
matrixplot(df_raw[, 1:10]) 

# Transformación principal
df_analisis <- df_raw %>%
  clean_names() %>%
  # Separar código de descripción
  separate(clasificacion, into = c("codigo", "descripcion"), sep = " ", extra = "merge") %>%
  # Selección de columnas clave
  select(ano, codigo, descripcion, ch4, co2, n2o, total_emisiones) %>%
  # Filtrado de filas vacías
  filter(!is.na(total_emisiones)) %>%
  # Limpieza de texto y corrección de jerarquía
  mutate(
    # Quitar punto final del código para conteo correcto (ej. "1.A." -> "1.A")
    codigo_limpio = str_remove(codigo, "\\.$"),
    # Normalización de descripción
    descripcion = str_to_sentence(stringi::stri_trim_both(descripcion)),
    descripcion = stringi::stri_replace_all_regex(descripcion, "\\s+", " "),
    # Clasificación jerárquica corregida
    nivel_jerarquico = case_when(
      !str_detect(codigo_limpio, "\\.") ~ "Sector",
      str_count(codigo_limpio, "\\.") == 1 ~ "Categoría",
      TRUE ~ "Sub-detalle"
    )
  ) %>%
  distinct() # Eliminar duplicados lógicos

glimpse(df_analisis)
```

# **Validación de Calidad (Auditoría)**


```{r}
# 2.1 Verificación de NAs
total_nas <- sum(is.na(df_analisis$total_emisiones))
cat("Total de NAs en emisiones:", total_nas)

# 2.2 Prueba de "No Duplicidad" por Niveles (Prueba de Fuego)
# El total de 'Sector' debería ser la referencia nacional.
df_analisis %>%
  group_by(nivel_jerarquico) %>%
  summarise(
    total_nivel = sum(total_emisiones, na.rm = TRUE),
    num_registros = n(),
    ejemplos = paste(head(unique(codigo_limpio), 3), collapse = ", ")
  )

# 2.3 Verificación de consistencia de nombres
# Si el conteo es consistente (ej. múltiplo de años), la limpieza fue exitosa
df_analisis %>% 
  tabyl(descripcion) %>% 
  arrange(desc(n)) %>% 
  head(10)

```

# **Análisis Visual**

```{r}
# Distribución de Emisiones y detección de Outliers
ggplot(df_analisis, aes(x = nivel_jerarquico, y = total_emisiones, fill = nivel_jerarquico)) +
  geom_boxplot() +
  scale_y_log10() + 
  labs(
    title = "Distribución de Emisiones por Nivel Jerárquico",
    subtitle = "Verificación de consistencia y valores atípicos",
    y = "Total Emisiones (Log10)",
    x = "Nivel"
  ) +
  theme_minimal()

# Análisis de datos faltantes final
aggr(df_analisis %>% select(ano, codigo_limpio, total_emisiones), 
     plot = TRUE, numbers = TRUE)
```

# **Exportación Simplificada con writexl**

```{r}
# Intento de exportación controlada
tryCatch({
  writexl::write_xlsx(lista_hojas, path = "C:/Users/john/Desktop/Data2AI_LATAM/db/Inventario_Jerarquizado.xlsx")
  cat("Archivo Excel generado correctamente.")
}, error = function(e) {
  message("No se pudo generar el Excel. Verifique que el archivo no esté abierto o revise los permisos.")
})
```

# **Gráfico de Ranking: Análisis de Impacto (Top 10)**

```{r}
# 5.1. Preparación de datos consolidando nombres truncados
top_10_actividades <- df_analisis %>%
  filter(nivel_jerarquico == "Sub-detalle", 
         ano == max(ano)) %>%
  # PASO CRÍTICO: Truncamos antes de agrupar para unificar nombres similares
  mutate(descripcion_grafico = stringr::str_trunc(descripcion, width = 35, side = "right")) %>% 
  group_by(descripcion_grafico) %>%
  summarise(total = sum(total_emisiones, na.rm = TRUE)) %>%
  ungroup() %>%
  mutate(porcentaje = total / sum(total) * 100) %>% 
  slice_max(total, n = 10)

# 5.2. Creación del gráfico profesional sin superposiciones
ggplot(top_10_actividades, aes(x = reorder(descripcion_grafico, total), y = total)) +
  # Barras
  geom_col(fill = "firebrick", alpha = 0.8) + 
  
  # Etiqueta de porcentaje única por barra
  geom_text(aes(label = paste0(round(porcentaje, 1), "%")), 
            hjust = -0.2, 
            size = 3.5, 
            fontface = "bold") +
  
  coord_flip() + 
  
  # Ajuste de escala y cuadrícula visible
  scale_y_continuous(
    labels = scales::label_number(scale_cut = scales::cut_short_scale()),
    expand = expansion(mult = c(0, 0.2)) # Más espacio para evitar que el % se salga del cuadro
  ) +
  
  labs(
    title = paste("Top 10 Actividades con Mayores Emisiones -", max(df_analisis$ano)),
    subtitle = "Nivel: Sub-detalle | Categorías consolidadas y porcentajes únicos",
    x = "Actividad Específica (Abreviada)",
    y = "Emisiones Totales (kt CO2 eq)"
  ) +
  
  # Estética profesional con cuadrícula clara
  theme_light() + 
  theme(
    panel.grid.major.y = element_blank(), 
    panel.grid.minor = element_blank(),
    panel.grid.major.x = element_line(color = "gray90"), # Cuadrícula vertical clara
    plot.title = element_text(face = "bold", size = 14),
    axis.text.y = element_text(size = 9, color = "black"), 
    axis.text.x = element_text(size = 9)
  )

```

# **CONCLUSIONES**

El resultado Total de NAs en emisiones es 0.

Categorías como "Incendios forestales" tienen un conteo de 352. Esto tiene sentido lógico (32 años × 11 categorías de incendios, por ejemplo), lo que indica que no hay nombres repetidos por errores de espacios o mayúsculas.

Se ha generado el archivo .xlsx con pestañas separadas. Esto es oro para cualquier reporte oficial, ya que evita que el usuario final confunda los totales con los detalles.

Los números finales nos dan la clave para usar los datos sin errores:

| **Nivel**    |**Emisiones Totales**|**Diagnóstico**|
|--------------|-------------------|-------------|
| Sector       | 16,067,924        | Este es el valor real nacional. Es la suma de los niveles “Padre” (1, 2, 3…). |
| Categoría    | 8,022,457         | Representa solo una parte del desglose; algunos sectores no tienen nivel intermedio de categoría. |
| Sub-detalle  | 18,691,373        | Confirmado: existe doble conteo (se están sumando hijos junto con nietos). |

**Nota:** Usa siempre la pestaña de Sectores para hablar del total del país. Usa la pestaña de Detalles solo cuando quieras mostrar qué actividad específica (como "Ovinos" o "Acero") es la responsable, pero no los sumes todos entre sí.
